【裁判字號】    90,交上訴,41
【裁判日期】    900726
【裁判案由】    公共危險等
【裁判全文】
臺灣高等法院高雄分院刑事判決                      九十年度交上訴字第四一號
    上訴人      台灣高雄地方法院檢察署檢察官
    上訴人
    即被告      乙○○
右上訴人因被告甲共危險等案件，不服臺灣高雄地方法院八十九年度交訴字第二五六
號中華民國九十年三月二十九日第一審判決（起訴案號：臺灣高雄地方法院檢察署八
十九年度偵字第一五八二八號），提起上訴，本院判決如左：
      主      文
原判決撤銷。
乙○○因過失致人於死，累犯，處有期徒刑貳年陸月；又對於無自救力之人，依法令
應保護，而不為其生存所必要之保護，累犯，處有期徒刑貳年肆月。應執行有期徒刑
肆年捌月。
      事      實
一、乙○○有詐欺、恐嚇、竊盜、違反麻醉藥品管理條例等多次前科，最近一次，於
    民國八十四年間犯竊盜罪，經本院判處有期徒刑一年十月，嗣經最高法院駁回上
    訴而告確定，於八十五年一月十八日入監執行，嗣於八十六年四月二十九日交付
    保護管束，於八十六年六月二十三日保護管束期滿而執行完畢。其未考領有汽車
    駕駛執照，明知無駕駛執照即不得駕駛汽車，竟於八十九年六月五日下午二時三
    十分許，駕駛其前所竊得懸掛丁○○所有車牌號碼ＺＡ－六二四六號之自小客車
    （該車身為丙○○所有之自用小客車，車牌號碼為ＺＢ－八五○九號，乙○○涉
    犯竊盜罪部分，另經台灣高雄地方檢察署檢察官移送本院併案審理判決確定），
    沿高雄市○○區○○路由北往南行駛，本應注意車前情況，隨時採取必要之安全
    措施，以避免道路交通事故之發生，且當時天候晴朗，日間自然光線，柏油路面
    乾燥無缺陷，道路無障礙物，視距良好，依其智識、能力亦無不能注意之情事，
    竟疏於注意前方人車動態，於途經該路與華榮路口以北二十甲尺前處，適有盧陳
    來換騎乘車牌號碼ＯＷＡ－五八七號機車行駛在前，乙○○見狀閃避不及，致所
    駕駛前開自用小客車自後先撞擊盧陳來換所騎乘前開機車，並續衝撞戊○○、己
    ○○等人所有停放於路邊停車格內之自用小客車、營業用小客車（毀損部分未據
    戊○○、己○○等人提出告訴），盧陳來換受前述撞擊因而人車倒地，而受有頭
    部外傷性合併顱骨骨折、重度腦挫傷及廣泛性軸突損傷等傷害，而呈昏迷無自救
    能力之狀態。乙○○於肇事後，依法令規定（道路交通管理處罰條例第六十二條
    第一項），應即採取救護或其他必要措施，並向警察機關報告，不得逃逸，乃乙
    ○○為規避刑責，未停留現場採取救護或其他必要處理措施，竟起意逕自棄車逃
    逸，棄盧陳來換於不顧，嗣經由事故現場路人以電話通知警方，乃將盧陳來換送
    往國軍左營醫院救治，惟仍因車禍傷重不治於同日晚間十時許不治死亡。嗣警方
    採集乙○○上開棄置肇事現場之自用小客車所遺留之指、掌紋及血跡送驗，得知
    是乙○○肇事，並循線查獲其藏匿地址之電話，於同年七月十五日下午五時許，
    在高雄市新興區○○○路與自立路口，逮獲乙○○。
二、案經高雄市政府警察局左營分局報請台灣高雄地方法院檢察署檢察官偵查起訴。
      理      由
一、上訴人即被告乙○○對於右揭時、地駕駛前開自小客車自後追撞及被害人盧陳來
    換所騎乘之機車，於肇事後逕自棄車逃逸等事實，迭據被告乙○○於警訊、偵查
    、原審審理、本院調查時一再坦承不諱（參警卷第一頁至第二頁、偵查卷第二十
    六頁至第二十八頁、七十三頁至第七十七頁、第八十三頁至第八十四頁、原審法
    院九十年三月十五日審判筆錄、本院卷第四十二頁、第四十三頁），並有道路交
    通事故調查報告表在警卷可稽（參警卷第三十七頁）。再警方據報前往肇事現場
    處理，自被告乙○○所棄置之前開自小客車內，採集遺留於前開車輛之指、掌紋
    及血跡送驗結果，確屬被告之指、掌紋及血跡一情，亦有內政部警政署刑事警察
    局八十九年八月十八日（八九）刑醫字第九八○三九號鑑驗書、八十九年六月二
    十六日（八九）刑紋字第七七六七八號函附鑑驗書各一份在卷可證（參警卷第四
    十七頁至第五十二頁、偵查卷第五十八頁）。而被害人盧陳來換係因本件車禍受
    有如前述頭部外傷性合併顱骨骨折、重度腦挫傷及廣泛性軸突損傷等傷害傷重而
    不治死亡，除有國軍左營醫院診斷證明書一份附卷足證外（參台灣高雄地方法院
    檢察署八十九年度相字第九一二號相驗卷第十七頁），亦經台灣高雄地方法院檢
    察署檢察官督同法醫師相驗屬實，並製有勘驗筆錄、驗斷書及相驗屍體證明書在
    卷可憑（參台灣高雄地方法院檢察署八十九年度相字第九一二號相驗卷第十九頁
    至第二十三頁）。
二、按汽車行駛時，駕駛人應注意車前狀況，並隨時採取必要之安全措施，為道路交
    通安全規則第九十四條第三項定有明文。被告雖係無照駕駛，然其係智慮成熟之
    成年人，故對於前揭規定亦無法諉為不知，且前揭規定亦為被告應注意之事項，
    況依當時天候晴朗，日間自然光線，柏油路面乾燥無缺陷，道路無障礙物，視距
    良好等情，有上揭道路交通事故調查報告表附卷足考，依被告之智識、能力亦無
    不能注意之情事，竟疏於注意警戒車前動態，並採取適當、必要及有效之閃避、
    煞車等安全措施，竟從後追撞及被害人，致使被害人盧陳來換死亡，其有過失，
    甚為明顯，是認其前開過失行為與被害人盧陳來換之死亡間有相當因果關係。
三、次按汽車駕駛人，駕駛汽車肇事致人受傷或死亡，應即採取救護或其他必要措施
    ，並向警察機關報告，不得駛離、逃逸，為道路交通管理處罰條例第六十二條第
    一項所規定，故被告將被害人撞傷倒地，依前開法令規定，即應對被害人為救護
    之義務。而依國軍左營醫院之診斷證明書記載：「（盧陳來換）於八十九年六月
    五日急診入院，入院時曾深度昏迷，兩眼瞳孔放大，無光反射，無自發性呼吸，
    無血壓，經急救後，轉加護病房治療，於八十九年六月五日下午九時三十分病況
    惡化，辦理自動出院」，被害人之子盧揚升於警訊時亦稱：「母親是因為頭部受
    傷而去逝，詳細病因，醫生證明書有載明，她從事發一直到去逝，均昏迷沒有言
    語」（見相驗卷第四頁），足見本件被告乙○○駕車肇事致被害人盧陳來換受傷
    成為無自救力之人，被害人盧陳來換於被告乙○○不盡救護義務而逃逸之同時，
    已處於無自救能力之狀態，則被告乙○○逃逸時，其肇事逃逸遺棄之犯罪行為即
    成立，並不因事後是否有其他人為救護而受影響。被告雖辯稱：車禍發生後，其
    亦有受傷，因急於就醫，而離開現場，並無遺棄被害人之意云云。然被告於警訊
    時供稱：「撞到後我人也受傷，腦子一片空白，只想要趕快就醫，就開了車門，
    下車往翠峰國宅方向跑步離去，等我回神過來，想起行動電話還沒有拿，又跑回
    車子旁，自右邊車門開門，拿走掉落在右前座下之行動電話，才又離開現場」，
    「我撞到人又撞到車子後，心裡後慌，下車看了那婦人一眼，就告訴路人說：快
    叫救護車。我就跑離了」（警訊卷第一頁背面、第二頁）。由被告受傷後，可以
    來回跑步拿走行動電話，可見其傷勢不重，僅皮肉之傷，且意識清醒，自應留在
    現場，對被害人為必要之救護。又本件肇事現場並無其他依據法令對被害人亦負
    有保護或扶助義務之人，故被告逃離後，雖由路人報警並通知救護車將被害人送
    醫，被告仍應負遺棄罪責，故被告所辯不足採信，本件事證明確，被告犯行堪予
    認定。
四、核被告乙○○因過失致人於死及交通肇事逃逸而遺棄無自救力人之行為，係分別
    犯刑法第二百七十六條第一項之過失致死罪及同法第一百八十五條之四之肇事逃
    逸罪、同法第二百九十四條第一項對於無自救力之人，依法令應保護，而不為其
    生存所必要之保護罪。又被告乙○○無駕駛執照駕車，因而致人死亡，依法應負
    刑事責任，是被告乙○○有關過失致死罪部分，依道路交通管理處罰條例第八十
    六條第一項規定，加重其刑。再刑法第二百七十六條第一項之過失致人於死罪，
    係針對行為人應注意、能注意而不注意之過失行為予以非難，而第一百八十五條
    之四之肇事致人死傷逃逸罪，以處罰肇事後逃逸之駕駛人為目的，俾促使駕駛人
    於肇事後能對被害人即時救護，以減少死傷。是該罪之成立祇以行為人有駕駛動
    力交通工具肇事，致人死傷而逃逸之事實為已足，至行為人之肇事有否過失，則
    非所問，二者之立法目的及犯罪構成要件截不同，且駕駛人之肇事逃逸，係在其
    過失行為發生後，為規避責任，乃另行起意之另一行為，故行為人之過失犯行與
    其肇事致人死傷而逃逸之行為，應屬併罰關係。而刑法第一百八十五條之四肇事
    致人死傷逃逸罪，並不以被害人為無自救能力人為必要，且肇事致人死亡而逃逸
    之情形，亦無成立刑法第二百九十四條第一項遺棄罪餘地，故刑法第一百八十五
    條之四、第二百九十四條第一項兩罪構成要件並不相同，無法條競合關係，被告
    同時觸犯該二罪，屬一行為觸犯數罪名之想像競合犯關係，應從一重依刑法第二
    百九十四條第一項之遺棄罪處斷。再被告所犯前揭過失致死罪與及遺棄罪，犯意
    各別，行為互殊，應予分論併罰。另查被告曾因竊盜案件，經本院判處有期徒刑
    一年十月確定，於八十五年一月十八日入監執行，嗣於八十六年四月二十九日交
    付保護管束，於八十六年六月二十三日保護管束期滿而執行完畢之事實，有台灣
    高雄地方法院檢察署刑案資料查註紀錄表及台灣高等法院被告全國前案紀錄表附
    卷可稽，其受此有期徒刑執行完畢後，五年內再犯有期徒刑以上之本罪，均應依
    累犯之規定，分別加重其刑。因被告所犯過失致死罪部分，另有前述無照駕駛刑
    之加重，爰依刑法第七十條規定，遞加重之。
五、原審予以論罪科刑，固非無見，惟查：（一）被告所犯過失致死部分，有累犯及
    無照駕駛之遞加重原因，且被告係自後追撞被害人致死，過失責任重大，犯後又
    未對被害人為分文之賠償，原審僅量處被告有期徒刑一年四月，量刑失輕。（二
    ）原審誤認被告所犯刑法第一百八十五條之四、二百九十四條第一項二罪間，有
    法條競合關係，而誤優先適用刑法第一百八十五條之四論處被告罪刑，均尚有未
    洽；甲訴人就被告過失致死部分，上訴意旨以原審量刑過輕，指摘原判決此部分
    不當，為有理由；被告就駕車撞人受傷逃逸部分，上訴意旨以原審量刑過重並否
    認有遺棄犯意云云，指摘原判決此部分不當，雖無理由，但原判決既有上開可議
    ，自應由本院將原判決全部予以撤銷改判，爰審酌被告有多次犯罪前科，素行不
    良，無照駕駛汽車而對他人產生侵害之高度危險性，嚴重侵害道路交通往來安全
    ，且本件肇事原因係因被告之重大過失所致，復審酌被告於肇事後，不思立即救
    援被害人，並就近向警察機關報告，卻將被害人棄置事故現場而不顧，陷被害人
    之生命於危險狀態中，罔顧他人生命安全，被告嗣後雖於原審法院審理中與被害
    人家屬成立和解，同意賠償新台幣一百五十萬元，有和解筆錄在卷可憑，唯迄今
    被告尚未給付分文，犯罪後態度不佳等一切情狀，分別量處如主文所示之刑，並
    定其應執行之刑為有期徒刑四年八月。
據上論斷，應依刑事訴訟法第三百六十九條第一項前段、第三百六十四條、第二百九
十九條第一項前段，道路交通處罰條例第八十六條第一項，刑法第二百七十六條第一
項、第一百八十五條之四、第二百九十四條第一項、第四十七條、第五十五條、第五
十一條第五款，罰金罰鍰提高標準條例第一條前段，判決如主文。
本案經檢察官沈紹嘉到庭執行職務。
中    華    民    國      九十      年       七       月     二十六   日
                              臺灣高等法院高雄分院刑事第七庭
                                  審判長法官  王光照
                                        法官  黃憲文
                                        法官  黃仁松
右正本證明與原本無異。
過失致死部分不得上訴。
其餘部分如不服本判決，應於判決送達後十日內向本院提出上訴狀，其未述理由者
並應於提出上訴狀後十日內向本院補提理由書（應附繕本)。
                                      書記官  謝永祥
中    華    民    國      九十      年       七   月     二十七   日
附錄：本判決論罪科刑法條：
刑法第二百七十六條第一項：
因過失致人於死者，處二年以下有期徒刑、拘役或二千元以下罰金。
刑法第一百八十五條之四：
駕駛動力交通工具肇事，致人死傷而逃逸者，處六月以上五年以下有期徒刑。
刑法第二百九十四條第一項
對於無自救力之人，依法令或契約應扶助、養育或保護而遺棄之，或不為其生存所必
要之扶助、養育或保護者，處六月以上五年以下有期徒刑。
                                                                     Ｊ


司法院資訊處製作；財團法人民間司法改革基金會備份。
